【裁判字號】    98,重訴,359
【裁判日期】    991217
【裁判案由】    債務不履行損害賠償等
【裁判全文】
臺灣臺北地方法院民事判決             98年度重訴字第359號
原      告
即反訴被告  楊朝琴
            陳紀臻
共      同
訴訟代理人  楊明廣律師
被      告  遠雄建設事業股份有限公司
即反訴原告
法定代理人  趙藤雄
訴訟代理人  周燦雄律師
            蔡炳楠律師
複 代理 人  蔡德倫律師
上列當事人間債務不履行損害賠償事件，經臺灣板橋地方法院移
送前來，本院於民國99年11月25日言詞辯論終結，判決如下：
    主      文
被告應將門牌號碼臺北縣三峽鎮○○路二三九號一樓建物現況牆
面水泥大理石牆與固定式鋁門窗部分改設置如附件二所示相同材
質與規格之鐵捲門與全面活動式落地鋁門窗。
原告其餘之訴駁回。
訴訟費用由被告負擔二十分之一；餘由原告負擔。
反訴被告應於反訴原告將門牌號碼臺北縣三峽鎮○○路二三九號
一樓建物現況牆面水泥大理石牆與固定式鋁門窗部分補正改設置
如附件二所示相同材質與規格之鐵捲門與全面活動式落地鋁門窗
，並交付上址房屋、地下五層編號第三九、四十號停車位及其坐
落土地應有部分時，給付新臺幣肆拾肆萬捌仟元。
反訴原告其餘之訴駁回。
反訴訴訟費用由反訴被告負擔。
    事實及理由
壹、本訴部分：
一、原告主張：伊於民國95年11月18日以總價新臺幣（下同）4,
    490 萬元向被告購買坐落臺北縣三峽鎮○○段○ ○段49地號
    土地上興建「遠雄大學風呂第6 、7 期」編號S12 棟1 樓房
    屋1 戶（已編訂門牌號碼為臺北縣三峽鎮○○路239 號1 樓
    ）及地下5 層編號第39、40號車位2 個（以下合稱系爭房屋
    ，其中土地價款1,957 萬5,000 元、建物價款2,392 萬5,00
    0 元，車位價款140 萬元），雙方並簽訂預售房地買賣契約
    書（下稱系爭買賣契約）。依系爭買賣契約第1 條第1 項第
    2 款約定：「雙方關於本買賣之權利及義務，悉依本契約之
    文字或圖示表示及相關法令規定者為其依據。包括：…(二)簽
    訂本契約前，賣方為預售本買賣標的物而製作，並已公開宣
    傳之預售屋平面廣告資料所載之建材設備表說明、房屋平面
    圖及位置示意圖等」，迄96年9 月19日止，伊已給付價金4,
    445 萬2,000 元，尚有交屋款44萬8,000 元未付。詎伊於交
    屋前發現系爭房屋應屬容積樓地板計算範圍之室內面積（約
    20坪）竟登記為「附屬建物陽台」，與基地其他法定空間接
    續毗連，無任何劃分，日後將成為公共通道區域，與被告交
    付之廣告平面圖示不同，且因室內面積減少，致受有交易價
    值減損260 萬元之損害；又系爭房屋部分牆面本應規劃為1
    根支柱及整面活動落地窗，實際完成後卻係整面水泥牆與固
    定式鋁門窗，亦與系爭買賣契約所附平面圖示不符；另被告
    在毗鄰系爭房屋附屬陽台旁之公共區域架設社區瓦斯供給整
    壓器及社區鍋爐瓦斯計量表（下稱系爭瓦斯管線設備）等嫌
    惡設施。被告就上開瑕疵顯有刻意隱瞞未盡誠實告知義務，
    經伊屢次要求改善，未獲置理，爰依系爭買賣契約、不完全
    給付之法律關係及民法第359 條規定，求為命被告依系爭買
    賣契約債務本旨補正在陽台設置欄杆、遷移系爭瓦斯管線設
    備、將系爭房屋現況牆面回復原始設計圖說所示，並賠償因
    此交易減損所受之損害或減少價金260 萬元；如給付不能，
    則賠償伊因上開瑕疵所受之各別損害等語。併聲明：(一)被告
    應於系爭房屋陽台實測地址線周圍設置如附件一「估價單」
    所示之規格、材質之欄杆。(二)被告應將系爭瓦斯管線設備遷
    移；如給付不能，則給付原告435 萬元及自起訴書狀繕本送
    達翌日起至清償日止依年息5 ％計算之利息。(三)被告應給付
    原告260 萬元及自起訴書繕本送達翌日起至清償日止依年息
    5 ％計算之利息。(四)被告應將系爭房屋現況牆面水泥大理石
    牆與固定式鋁門窗部分補正改設置如附件二所示相同材質與
    規格之鐵捲門與全面活動式落地鋁門窗；如給付不能，則給
    付原告225 萬元，及自追加書狀繕本送達翌日起至清償日止
    依年息5 ％計算之利息。(五)被告應給付原告236 萬2,500 元
    ，及起訴書狀繕本送達翌日起至完成上開補正並點交系爭房
    屋之日止，按月給付原告15萬7,500 元【原告於本院審理期
    間先後減縮、擴張請求之金額，並追加民法第359 條物之瑕
    疵擔保法律關係為請求權基礎，及變更其訴之聲明（見本院
    卷(一)第69至72頁、第124 頁、第140 至141 頁、第209 至
    216 頁、第252 、306 頁、卷(二)第36至40頁、第51至53頁、
    第97、120 頁、第132 至133 頁），經核其前後聲明請求之
    基礎事實同一，且訴訟資料得以援用，依法應予准許】。
二、被告則以：伊已於96年8 月27日完成系爭房屋及坐落基地應
    有部分所有權移轉登記予原告，尚未辦妥交屋手續。而系爭
    房屋陽台經實際測量換算約43.47 坪，與系爭買賣契約所約
    定之附屬建物面積約42.96 坪，未超過1 ％，依系爭契約第
    6 條約定互不找補，原告無權要求該陽台部分與公共空間設
    置欄杆給予適當區隔；又系爭瓦斯管線設備係由訴外人欣泰
    石油氣股份有限公司（下稱欣泰公司）規劃、施作，且設於
    全體區分所有人共有土地上，該設施屬欣泰公司所有，並移
    交社區管理委員會，伊無權遷移另設他處，原告主張伊未依
    債務本旨提出給付，尚乏其據；至系爭房屋現有牆面規劃，
    則願按系爭買賣契約所附之原設計圖說回復原狀等語置辯。
    併聲明：(一)原告之訴及假執行之聲請均駁回。(二)如受不利判
    決，願供擔保請准宣告免假執行。
三、兩造不爭執之事實：
  (一)原告於95年11月18日以總價4,490 萬元向被告買受系爭房屋
    ，雙方並簽訂系爭買賣契約，原告已給付4,445 萬2,000 元
    ，僅餘交屋款44萬8,000 元尚未給付。
  (二)系爭房屋已編訂門牌號碼為臺北縣三峽鎮○○路239 號1 樓
    ，被告已於96年8 月27日辦妥系爭房屋及其基地之所有權應
    有部分移轉登記，惟雙方迄未辦理交屋手續。
  (三)系爭房屋旁設有系爭瓦斯管線設備，上開管線設備係被告於
    94年12月16日向訴外人欣泰公司提出瓦斯管線裝置申請，繳
    交設計費、裝置費後，由欣泰公司就管線及設備規劃位置取
    得被告許可後進場施作。
    以上事實，為兩造所不爭（見本院卷(一)第112 至113 頁），
    且有欣泰公司98年7 月16日（98）泰工字第309 號函在卷可
    稽（見本院卷(一)第109 至110 頁），併有系爭買賣契約書、
    發票、土地暨建物登記謄本及現場照片數幀為證（見板院卷
    第23至25頁、第29至30頁、本院卷(一)第77至78頁、第87至88
    頁、第105 頁、第171 至197 頁、第217 、260 頁），堪信
    為真正。
四、原告主張系爭房屋應屬容積樓地板計算範圍之室內面積（約
    20坪）竟登記為附屬建物陽台，已完成之牆面亦與系爭買賣
    契約所附平面圖示不符，又在毗鄰系爭房屋附屬陽台處架設
    系爭瓦斯管線設備等嫌惡設施，經伊屢次要求改善未獲置理
    ，爰依系爭買賣契約、不完全給付及民法第359 條規定請求
    被告補正設置欄杆、遷移系爭瓦斯管線設備、將系爭房屋現
    況牆面回復原始設計圖說所示，並賠償因此交易減損所受之
    損害或減少價金；如給付不能，則賠償伊所受之損害等語。
    惟為被告所否認，並以上揭情詞置辯。則本件爭點厥為：(一)
    原告請求被告設置欄杆、遷移系爭瓦斯管線設備，並將系爭
    房屋現況牆面回復原始設計圖說，是否有據？(二)被告應否負
    遲延損害賠償責任？(三)原告得否請求減少價金？
五、法院之判斷：
  (一)原告請求被告設置欄杆、遷移系爭瓦斯管線設備，並將系爭
    房屋現況牆面回復原始設計圖說，是否有據？
  1.按出賣人應負不完全給付之債務不履行責任者，買受人得類
    推適用民法第226 條第2 項規定請求損害賠償；或類推適用
    給付遲延之法則，請求補正或賠償損害；又債務人負有依債
    務本旨為給付之義務，違背債務之本旨為給付，即屬不完全
    給付，為瑕疵之給付，債務人如主張其已為給付，當由其負
    證明之責。原告主張：系爭房屋應屬容積樓地板計算範圍之
    室內面積（約20坪）竟登記為附屬建物陽台，已完成之牆面
    亦與系爭買賣契約所附平面圖示不符，又在毗鄰系爭房屋附
    屬陽台處架設系爭瓦斯管線設備等嫌惡設施等，而有債務不
    履行之情形，惟為被告所否認，辯稱：已依約通知原告辦理
    交屋，系爭房屋並無原告所指上述瑕疵云云，則被告自應就
    其已依債務本旨交付系爭房屋之有利於己之事實，負舉證責
    任。
  2.查：本件係屬預售屋之買賣，買受人於締約時，未見系爭房
    屋之狀態，就系爭房屋之坐落、位置、面積等，買賣雙方當
    事人僅能依契約而為合意。依系爭買賣契約第4 條第2 項房
    屋面積約定：「本戶房屋面積約131.31坪，包含主建物面積
    約57.32 坪，附屬建物面積（如陽台、雨遮等）約42.69 坪
    ，共用部分面積約31.31 坪。…」，而系爭房屋主建物面積
    189.54平方公尺、換算約57.34 坪，陽台面積為143.69平方
    公尺、換算約43.47 坪，各有建物登記謄本、臺北縣樹林地
    政事務所建物測量成果圖可稽（見板院卷第28頁、本院卷(一)
    第87頁），且未逾系爭契約第6 條約定之1 ％找補範圍，已
    難謂被告就此有何瑕疵給付可言。原告雖主張：被告職員吳
    冬明於銷售時提出容積樓地板面積計算範圍將上開陽台列入
    ，屬於室內使用面積云云，並提出該圖示佐憑（見板院卷第
    26頁）。惟：上開圖示並非系爭買賣契約之附件，已難為兩
    造就系爭房屋預售買賣之憑據，且系爭買賣契約附件一房屋
    平面圖已列為系爭買賣契約之一部（見系爭買賣契約第1 條
    第1 項參照），顯見兩造於簽訂系爭買賣契約時已就系爭房
    屋之坐落、位置、面積等另為斟酌約定，被告並未再據該圖
    示為訂約之說明、洽談，使之成為具體之要約，自難逕謂該
    圖示已當然成為契約之一部；遑論上開圖說所示「容積樓地
    板面積」，既非建築技術規則之專用名詞，究係何指，即有
    未明，尚難謂等同室內面積或主建物面積；證人吳冬明亦證
    稱：「我與被告以前就認識，在被告正式推出預售前，原告
    有意購買，因現場並未準備銷售店鋪資料，遂拿上開圖示供
    原告參考，當時坪數規劃都尚未確定，僅能說出大概位置、
    權狀坪數，實際房屋形狀、坪數需俟公司正式開賣始能確定
    ，我並未特別亦無從講明哪些部分是室內面積或附屬建物、
    公設部分，這些都是約略數字，不是正確數據，不可能在未
    確定前向客戶說明室內及陽台確切面積」等語（見本院卷(一)
    第269 頁反面至第272 頁），益見被告職員吳冬明交付之圖
    說充其量係被告內部規劃之文件，並非被告為預售本買賣標
    的物而公開宣傳之房屋平面圖或位置示意圖至明，原告執此
    主張被告有不完全給付之情，即無所憑。
  3.又系爭陽台既登記為系爭房屋之附屬建物，所有權屬原告所
    有，復未約定應提供公眾使用；經本院就系爭陽台是否為1
    樓區分所有權人專有專用無須提供公眾通行使用，函詢台北
    縣政府工務局覆稱：「…四經查本案建照卷宗第2 次變更設
    計所附專有共用圖，複丈成果圖所示之陽台標示為專有，惟
    建照並無針對須提供公眾使用有特別規範或限制」等語，此
    有該局99年5 月26日北工施字第0990385951號函可參（見本
    院卷(二)第19至20頁），足見系爭陽台應屬原告專有範疇，應
    毋庸疑。原告雖主張：被告應在系爭陽台補正設置欄杆云云
    ，並援引建築技術規則建築設計施工編第38條規定（見本院
    卷(一)第316 頁），惟上開規定僅係規範設置於露台、陽台、
    室外走廊、室外樓梯、平屋頂及室內天井部分等之欄杆扶手
    高度，並非規範建商應在1 樓陽台設置欄杆，是原告請求被
    告在系爭陽台設置欄杆云云，尚乏其據。
  4.「遠雄大學風呂第6 、7 期規約」屬系爭買賣契約第1 條第
    1 款約定之系爭契約附件，自應拘束系爭買賣契約之當事人
    。依原告於95年11月18日簽署之上開規約第5 條第8 項約明
    ：「本社區管理公司、電力、自來水、電信或其他提供本社
    區共同使用設施之機構，得使用本社區共用部分或約定共用
    部分及公共設備」（見本院卷(一)第192 頁）。而系爭瓦斯管
    線設備係被告於94年12月16日向欣泰公司提出瓦斯管線裝置
    申請，繳交設計費、裝置費後，由欣泰公司派業務承辦人就
    管線及設備規劃位置取得被告認可後，才進場施作，該設備
    屬社區全體之供氣設備，可由社區管理委員會或管理負責人
    徵得社區區分所有權人同意後，向欣泰公司提出位置遷移之
    申請，但須提供遷移之位置，且該位置應合法可行，申請成
    案後始能派員辦理設計估價，申請人繳費後再由欣泰公司進
    場施作；又系爭瓦斯管線設備均依規範設計、施工，完工後
    辦理驗收，供氣前實施氣密試驗合格，供氣中則定期檢查、
    維護，並無瓦斯逸漏、爆炸之虞，且欣泰公司所供應之天然
    氣係透過導管直接向中油購入，成分主要為甲烷，不具其他
    有害生命健康之危險物質，此有該公司98年7 月16日（98）
    泰工字第309 號函及同年11月19日（98）泰工字第505 號函
    可考（見本院卷(一)第109 、243 頁），兩造不爭執系爭瓦斯
    管線設備設於毗鄰系爭房屋之全體區分所有權人共有之土地
    上，原告既簽署上開規約同意提供本社區共同使用設施之機
    構，得使用社區共用部分或約定共用部分，縱令原告主觀上
    認定系爭瓦斯管線設備屬嫌惡設施屬實，仍應受上開規約拘
    束；況被告為免有礙觀瞻，於系爭瓦斯管線設備加裝設施美
    化，有現場照片為證（見板院卷第30頁、本院卷(一)第322 頁
    ），對於系爭房屋周遭環境亦無明顯破壞，難謂被告就此部
    分有何債務不履行之情形，是原告請求被告遷移系爭瓦斯管
    線設備或代償補充請求被告給付225 萬元云云，尚無足取。
  5.原告請求被告應將系爭房屋現況牆面水泥大理石牆與固定式
    鋁門窗部分改設置如附件二所示相同材質與規格之鐵捲門與
    全面活動式落地鋁門窗，業據提出系爭買賣契約所附房屋平
    面圖為證（見本院卷(一)第182 頁），並經證人即被告公司設
    計部經理張朝欽證述：「系爭房屋是規劃店鋪使用，原始設
    計是整片落地窗，中間以樑柱區隔，落地窗有加裝鐵捲門，
    後來公司與建築師討論結果，認為原設計視覺上太過單薄，
    遂變更設計，增加牆面讓屋主更能利用室內空間，不清楚有
    無徵得原告同意」等語屬實（見本院卷(二)第144 頁反面至第
    145 頁反面），則上開瑕疵即難謂非可歸責於被告之事由所
    致，被告於本院99年11月25日言詞辯論期日亦表示就系爭房
    屋現況牆面願意變更回復原始設計圖說（見本院卷(二)第146
    頁），是原告主張系爭房屋有上述瑕疵，請求被告按原始設
    計圖說補正，洵屬有據。系爭房屋現況牆面之瑕疵既得補正
    ，並無給付不能之情形，則原告代償補充請求被告應給付
    225 萬元加計法定利息，要屬無憑，應予駁回。
  (二)被告應否負遲延損害賠償責任？
  1.按給付無確定期限者，債務人於債權人得請求給付時，經其
    催告而未為給付，自受催告時起，負遲延責任。遲延之債務
    ，以支付金錢為標的者，債權人得請求依法定利率計算之遲
    延利息，民法第229 條第2 項前段、第233 條第1 項前段分
    別定有明文。所謂無確定期限，指未定期限及雖定有期限而
    其屆至之時期不確定二種情形，前者稱不定期債務，後者稱
    不確定期限之債務。系爭買賣契約第18條第1 項約定：「賣
    方依本契約完成本戶一切主建物、附屬建物之設備及領得使
    用執照，並繼續完成自來水、電力等必要之公共設施後，以
    書面通知買方辦理交屋」，係屬不確定期限之債務，於系爭
    房屋完成、領得使用執照，並完成自來水、電力等必要之公
    共設施後，原告始得請求被告交付系爭房屋。
  2.又系爭買賣契約第18條第4 項約定：「買方於辦理交屋手續
    時，如發現本戶房屋有瑕疵，得載明於驗收單要求賣方限期
    完成修繕，但買方仍應配合辦理交屋手續，否則賣方不負遲
    延、保管之責，並視為已交屋」，是被告應否負遲延責任，
    仍應經原告限期催告，並自催告期滿翌日起始負遲延責任。
    本件被告於96年12月6 日以存證信函催告原告於7 日內完成
    交屋手續，原告則於同年12月8 日以存證信函覆稱系爭房屋
    有多處瑕疵，要求被告儘速專案處理等情，各有上開存證信
    函為憑（見本院卷(一)第23頁、第39至41頁），縱使系爭房屋
    有上開牆垣鐵捲門與全面活動式落地鋁門窗不符債務本旨之
    情事，難謂被告已依債務本旨提出給付屬實，原告既未限期
    催告被告補正瑕疵並配合辦理交屋手續，未能使給付期限確
    定，依系爭買賣契約第18條第4 項之約定，被告自不負遲延
    交屋責任。
  (三)原告得否請求減少價金？
  1.按民法第354 條有關物之瑕疵擔保規定，原則上於危險移轉
    後始有適用，惟出賣人既有給付無瑕疵物之義務，故在危險
    移轉前，買受人亦有拒絕受領瑕疵物之權利，故在危險移轉
    前，買受人已發覺其物有瑕疵者，倘出賣人並未確定的拒絕
    擔保，買受人尚不得依民法第359 條之規定請求減少價金，
    以期買賣雙方當事人權益之平衡。
  2.查：系爭房屋現況牆面水泥大理石牆與固定式鋁門窗部分有
    上開瑕疵，業如前述，惟系爭房屋尚未交付，被告於本院審
    理期間業已表示願意按原設計圖說補正瑕疵，並未拒絕擔保
    ，經補正後，難認系爭房屋之交易價值仍會降低，則原告請
    求減少價金云云，已嫌無憑；況買受人因物有瑕疵，而得解
    除契約或請求減少價金者，其解除權或請求權，於買受人依
    第356 條規定為通知後6 個月間不行使而消滅，民法第365
    條第1 項亦有明文。本件原告於96年12月8 日以存證信函通
    知系爭房屋有上述瑕疵，卻遲於99年10月12日始具狀請求依
    民法第359 條規定減少價金（見本院卷(二)第97頁），顯已逾
    上開法條規定之除斥期間，是原告請求減少價金云云，殊無
    可取。
六、綜上所述，原告依系爭買賣契約及債務不履行法律關係請求
    被告將系爭房屋現況牆面水泥大理石牆與固定式鋁門窗部分
    改設置如附件二所示相同材質與規格之鐵捲門與全面活動式
    落地鋁門窗，為有理由；逾此範圍，為無理由，應予駁回。
貳、反訴部分：
一、反訴原告主張：反訴被告就系爭買賣契約尚應給付伊44萬8,
    000 元價金，經伊於96年12月6 日以存證信函催告反訴被告
    於7 日內完成交屋手續並給付上開尾款，詎反訴被告逾期仍
    未辦理，爰依民法第367 條之規定求命反訴被告如數給付，
    並加計自96年12月15日起按年息5 ％計算之利息等語。併聲
    明：反訴被告應給付反訴原告44萬8,000 元，及自96年12月
    15日起至清償日止按年息5 ％計算之利息。
二、反訴被告則以：系爭房屋有上述重大瑕疵，反訴原告未依系
    爭買賣契約交付符合債務本旨之房屋，伊自得拒絕受領，並
    主張同時履行抗辯等語。併聲明：反訴原告之訴駁回。
三、按出賣人就其交付之買賣標的物有應負擔保責任之瑕疵，而
    其瑕疵係於契約成立後始發生，且因可歸責於出賣人之事由
    所致者，則出賣人除負物之瑕疵擔保責任外，同時構成不完
    全給付之債務不履行責任，買受人如請求補正瑕疵，則在出
    賣人補正以前，買受人非不得行使同時履行抗辯權。又因契
    約互負債務者，他方提出之對待給付若有瑕疵而不完全，既
    非依債務本旨為之，在未補正前，自得拒絕自己之給付（86
    年度台上字第2818號判決意旨參照）。本件系爭房屋現況既
    有上述牆面水泥大理石牆與固定式鋁門窗部分之瑕疵，且係
    因可歸責於反訴原告之事由所致，即難謂反訴原告已依債務
    本旨提出給付，則在反訴原告補正前，反訴被告就此為同時
    履行抗辯，並得阻卻遲延責任，洵屬可採，本院自應為對待
    給付之判決。
四、綜上所述，反訴原告依系爭買賣契約法律關係請求反訴被告
    給付44萬8,000 元，為有理由，應予准許。又反訴原告依系
    爭買賣契約及民法第348 條第1 項規定，亦負有移轉並交付
    系爭房屋之義務，反訴被告既為同時履行之抗辯，從而反訴
    被告應於反訴原告補正上開瑕疵、交付系爭房屋之同時給付
    原告44萬8,000 元。至原告請求加計法定遲延利息部分，為
    無理由，應予駁回。
、本件為判決之基礎已臻明確，兩造其餘之攻擊或防禦方法及
    證據，經本院斟酌後，認為均不足以影響本判決之結果，亦
    與本案爭點無涉，自無逐一詳予論駁之必要，併此敘明。
肆、據上論結：原告之訴為一部有理由、一部無理由；反訴原告
    之訴為一部有理由、一部無理由，應依民事訴訟法第78條、
    第79條，判決如主文。
中    華    民    國    99    年    12    月    17    日
                  民事第四庭    法  官  胡宏文
以上正本係照原本作成
如對本判決上訴，須於判決送達後20日內向本院提出上訴狀
中    華    民    國    99    年    12    月    17    日
                                書記官  曾寶生

司法院資訊處製作；財團法人民間司法改革基金會備份。
